【裁判字號】    96,簡上,101
【裁判日期】    970408
【裁判案由】    確認通行權存在
【裁判全文】
臺灣臺南地方法院民事判決             96年度簡上字第101號
上  訴  人  丁○○
            甲○○
            乙○○
上  三  人
訴訟代理人  王燕玲律師
被  上訴人  丙○○
上列當事人間請求確認通行權事件，上訴人對於本院新市簡易庭
民國96年6月4日所為第一審簡易判決（95年度新簡字第736號）
提起上訴，被上訴人並為訴之追加，經本院於97年3月25日言詞
辯論終結，判決如下：
    主    文
原判決關於命上訴人應將坐落台南縣善化鎮○○段四０七之一地
號如附圖所示編號Ｂ部分面積０點六一平方公尺土地，供同段五
０三建號房屋全體共有人對外通行使用部分，及該部分訴訟費用
之裁判均廢棄。
上開廢棄部分，被上訴人在第一審之訴駁回。
被上訴人追加之訴駁回。
第一、二審及追加之訴訴訟費用由被上訴人負擔。
    事    實
甲、上訴人方面：
一、聲明：求為判決如主文第1、2、3項所示。
二、陳述：除與原判決記載相同者，茲引用之外，補稱：
（一）按民法第787條及第789條之必要通行權，以土地因與公路
      無適宜之聯絡，致不能為通常使用者為成立要件。又前開
      所謂公路，並不限於國道或省市路○○○○道路，凡可供
      公眾通行之道路均屬之。查被上訴人與其他人共有之台南
      縣善化鎮○○段407地號土地，與上訴人共有之同段407之
      1號土地相鄰，均面臨現為供公眾通行之大信路，則被上
      訴人所有系爭407地號土地既有該供公眾通行之道路用以
      對外聯絡，即非屬袋地，自無依據袋地通行權法律關係，
      請求通行上訴人土地之餘地。
（二）所謂「與公路無適宜之聯絡」，並非指最捷徑之聯絡。所
      謂「得通行周圍地」，並非排斥自己所有近鄰之地，而專
      指通行他人所有最捷徑之地而言。土地是否不能為通常之
      使用，應斟酌土地之形狀、面積、位置及用途定之，至其
      前此有無通行他人所有土地，在所不問。又民法第787條
      第l項所定之通行權，固在調和個人所有之利害關係，也
      在充分發揮袋地之經齊效用為目的，然依大法官會議釋字
      第400號解釋：「憲法第15條關於人民財產權應予保障之
      規定，旨在確保個人依財產之存續狀態行使其自由使用、
      收益、及處分之權能，並免於遭受公權力或第三人之侵害
      ，俾能實現個人自由發展人格及維護尊嚴。」意旨，人民
      財產權之保障免受第三人之侵害，應優先適用。故在審酌
      有無容忍通行他人土地之前，應先就其是否能在自有之土
      地上排除通行之困難方面考量之。查被上訴人所共有503
      建號建物坐落分割後之407號土地全部均屬被上訴人所有
      ，雖503建號房屋於407號土地分割後，所設置之門部分坐
      落於上訴人所有之407-1地號土地上，惟被上訴人若將該
      門稍加改寬，即可通行自有之其餘407地號土地而臨接道
      路，花費亦不致太高。詎原判決竟准被上訴人捨通行自有
      土地，而將上訴人之土地割裂，顯與上開法規意旨有違，
      要屬不當。
（三）按簡易訴訟程序之第二審為訴之變更或追加，非經他造同
      意不得為之，但民事訴訟法第255條第1項第2款至第6款情
      形不在此限，觀之同法第436條之1第3項準用第446條第1
      項規定自明。又同法第255條第1項第2款所稱之「請求之
      基礎事實同一」者，係指變更或追加之訴與原訴之主要爭
      點有其共同性，各請求利益之主張在社會生活上可認為同
      一或關連，而就原請求之訴訟及證據資料，於審理繼續進
      行在相當程度範圍內具有同一性或一體性，得期待於後請
      求之審理予以利用，俾先後兩請求在同一程序得加以解決
      ，避免重複審理，進而為統一解決紛爭者屬之（最高法院
      91年度台簡抗字第33號民事裁定可資參照）。本件被上訴
      人於原審起訴時，係主張依據袋地通行權為請求權基礎，
      嗣於96年12月24日民事二審更正聲明狀中，再以「上訴人
      應提供407-1地號申請指定建築線，才能申請拆除及修建
      執照」為由，主張上訴人應提供系爭407-1地號土地，供
      系爭407地號土地向台南縣政府申請指定建築線。查上訴
      人不同意被上訴人為上開訴之追加，且被上訴人原訴與追
      加之訴，一為袋地通行權，一為向台南縣政府申請指定建
      築線之行政程序，兩者顯不具共同性，請求之利益亦無關
      連，核非屬請求之基礎事實同一，揆諸上開規定，被上訴
      人追加之訴訟標的，於法不合，應不予准許。
（四）退萬步言，如鈞院認被上訴人得為上開聲明之追加，惟被
      上訴人之請求與法不合，謹說明如下：
（１）民法第787條及第789條之必要通行權，須以土地因與公路
      無適宜之聯絡為要件，此即指土地所有人之土地與公路隔
      離，全無進出之通路或雖有進出之通路，但不適宜者而言
      。查系爭407地號土地與大信路間，雖橫有系爭408地號國
      有土地，然系爭408地號土地現係空地，被上訴人所有之
      系爭407地號土地，事實上仍得使用系爭408地號國有土地
      通達大信路，無與道路隔離之情形存在。
（２）況依國有財產法第52條之1第1項第6款及同法施行細則第5
      5條之1第3項第2款規定，倘被上訴人就系爭407地號土地
      有整體規劃需要，亦可檢具相關證件向財政部申請承購系
      爭408地號土地，是被上訴人日後若確有申請建築指定建
      築線之必要，自得依法申購，無庸上訴人提供系爭407-1
      地號土地。
乙、被上訴人方面：
一、聲明：（一）駁回上訴，（二）上訴人應提供系爭407之1地
    號土地同意書，供系爭407地號土地向台南縣政府申請指定
    建築線。
二、陳述：除與原判決記載相同者，茲引用之外，補稱：
（一）原地號407（重測前為善化段299-7）土地及舊建物建號
      503（21年建築，由建號2201改為建號7）是兩造母親王鄭
      痛於民國48年6月26日由前手陳碧山移轉取得。出入均經
      原407地號靠南段與道路相連部分對外通行。南段蓋建號1
      35國民住宅時（56年建築之建號121）尚留門路供舊建物
      建號503通行，其餘空地則供家母養豬。原407地號北段與
      408地號間是有圍籬，後來大信街拓寬為大信路，兩造母
      親拆掉豬舍蓋鐵皮屋，將原407地號上房屋分成5部分，即
      135建號國宅及如新化地政事務所92.11.18複丈成果圖中
      編號D1、D2、D3、E（建號503）等5部分。兩造母親住135
      國宅二樓，上訴人丁○○住建號503舊屋。對地號408國有
      地並無承租，亦無優先通行權。
（二）該408地號上鐵厝即大信路18-3號房屋是違章建築，台南
      縣政府已通知應拆除。國有財產局也通知停止佔用，並函
      復鈞院不同意通行，可見407地號已是袋地，程序上辦妥
      承租408地號前，上訴人應提供407之l地號給407地號通行
      。
（三）系爭408地號土地現雖是空地，但被上訴人及共有人因裁
      判分割並無合法使用權，且被上訴人使用系爭407地號土
      地建築房屋，應依建築法第28條規定，申請建築執照、修
      建、拆除執照。又依建築法第42條規定建築基地與建築線
      應相連接。建號503號房屋及其基地善文段407地號土地因
      共有物分割致基地與建築線不相連接。只有系爭407-1地
      號土地提供符合建築法規定之部分建築線，才可申請建造
      、修繕、拆除等執照。證明被上訴人分割到之土地、建物
      不能為通常之使用，依民法第787條、第789條、第825條
      ，建築法第28條、第42條規定，被上訴人答辯聲明為有理
      由。
    理    由
一、本件被上訴人起訴主張：系爭407地號土地與其上建號503號
    房屋，係於本院88年度重家訴字第8號分割共有物事件，由
    原407地號土地裁判分割出來，現為被上訴人及訴外人王幸
    玉、王寶珠、王美香、王信仁、黃雪芳、黃雪芬、黃致欽共
    有。系爭407-1地號土地及其上建物則為上訴人乙○○、丁
    ○○、甲○○共有。原407地號土地經裁判分割為407及407-
    1地號二筆土地後，系爭503建號房屋須經由系爭407-1地號
    土地對外通行，詎上訴人阻止系爭407地號土地及系爭503建
    號房屋之共有人通行。系爭407地號土地及系爭503建號房屋
    之共有人依民法第789條之規定，並無法先使用系爭408地號
    土地通行。被上訴人及系爭407地號土地、系爭503建號房屋
    之共有人須經過上訴人共有之系爭407-1地號如附圖所示編
    號B部分土地對外通行，且上訴人須提供系爭407之1地號土
    地同意書，供系爭407地號土地向台南縣政府申請指定建築
    線，被上訴人方能申請建築執照、修建、拆除執照。爰依民
    法第787條、789條、825條之規定，請求（一）上訴人應將
    如附圖所示編號B部分面積0.61平方公尺土地，供被上訴人
    及系爭503建號房屋共有人對外通行使用，（二）上訴人應
    提供系爭407之1地號土地同意書，供系爭407地號土地向台
    南縣政府申請指定建築線（就原判決判命上訴人乙○○應將
    如附圖所示編號A部分面積0.75平方公尺之建物拆除部分，
    上訴人乙○○與被上訴人已於上訴人上訴後，在本院達成訴
    訟上和解）。
二、上訴人則以：被上訴人與他人共有之系爭407地號土地，與
    上訴人所共有之系爭407之1地號土地相鄰，均面臨現為供公
    眾通行之大信路，被上訴人所共有之系爭407地號土地既有
    該供公眾通行之道路用以對外聯絡，即非屬袋地，自無依據
    袋地通行權之法律關係，請求通行上訴人土地之餘地。被上
    訴人於上訴人提起第二審上訴後，追加請求上訴人應提供系
    爭407之1地號土地同意書，供系爭407地號土地向台南縣政
    府申請指定建築線，被上訴人之原訴與追加之訴，一為袋地
    通行權，一為向台南縣政府申請指定建築線之行政程序，兩
    者顯不具共同性，請求之利益亦無關連，核非屬請求之基礎
    事實同一。況被上訴人日後若確有申請建築指定建築線之必
    要，亦得依法向國有財產局申購系爭408地號土地，無庸上
    訴人提供系爭407-1地號土地等語，資為抗辯。
三、按訴狀送達後，原告不得將原訴變更或追加他訴。但有下列
    各款情形之一者，不在此限：一、被告同意者。二、請求之
    基礎事實同一者。三、擴張或減縮應受判決事項之聲明者。
    四、因情事變更而以他項聲明代最初之聲明者。五、該訴訟
    標的對於數人必須合一確定時，追加其原非當事人之人為當
    事人者。六、訴訟進行中，於某法律關係之成立與否有爭執
    ，而其裁判應以該法律關係為據，並求對於被告確定其法律
    關係之判決者。七、不甚礙被告之防禦及訴訟之終結者，民
    事訴訟法第255條第1項定有明文。而在第二審程序為訴之變
    更或追加，非經他造同意不得為之，但第255條第1項第2款
    至第6款之情形，不在此限，亦為同法第446條第1項所明定
    。又前開規定，於對於簡易程序之第一審判決提起之上訴程
    序準用之，同法第436條之1第3項亦有明文。所謂請求之基
    礎事實同一，係指變更或追加之訴與原訴之主要爭點有其共
    同性，各請求利益之主張在社會生活上可認為同一或關連，
    而就原請求之訴訟及證據資料，於審理繼續進行在相當程度
    範圍內具有同一性或一體性，得期待於後請求之審理予以利
    用，俾先後兩請求在同一程序得加以解決，避免重複審理，
    進而為統一解決紛爭者，即屬之（最高法院90年度台抗字第
    2號裁定參照）。查被上訴人在第一審係依袋地通行權之法
    律關係，請求上訴人應將如附圖所示編號B部分面積0.61平
    方公尺土地，供被上訴人及系爭503建號房屋共有人對外通
    行使用，於上訴人上訴後，則以系爭407、407-1地號土地係
    由原407地號土地分割而來，系爭407地號土地因分割變成袋
    地，未臨建築線為由，追加請求上訴人應提供系爭407之1地
    號土地同意書，供系爭407地號土地向台南縣政府申請指定
    建築線，其據以請求之基礎事實均為系爭407、407-1地號土
    地係由原407地號土地分割而來，系爭407地號土地因分割變
    成袋地，兩者之基礎事實同一，就彼此攻擊防禦方法又可相
    互為用，核與民事訴訟法第255條第1項第2款規定相符，應
    予准許，合先敘明。
四、兩造不爭執之事實：
（一）系爭407地號土地與其上系爭503建號房屋為被上訴人及訴
      外人王幸玉、王寶珠、王美香、王信仁、黃雪芳、黃雪芬
      、黃致欽所共有。系爭407-1地號土地則為上訴人乙○○
      、丁○○、甲○○所共有。
（二）系爭407、407-1地號土地係由原407地號土地分割而來。
（三）系爭407地號土地四周均臨他人之土地，並未與公路直接
      相鄰，原經東側系爭408地號土地可達善化鎮○○路。
（四）系爭408地號土地係國有土地，由國有財產局管理，現係
      空地。系爭407地號土地所有權人現並未承租系爭408地號
      土地，亦未經法院判決就系爭408地號土地有通行權。
（五）國有財產局於97年2月27日具狀表示不同意系爭407地號土
      地所有權人通行系爭408地號土地，倘無合法權源使用或
      占用國有土地，除依法追收使用補償金外，並依刑法第32
      0條第2項研議移請司法機關偵辦竊佔罪責。
五、得心證之理由：
    系爭408地號土地現係空地，但國有財產局已表示不同意系
    爭407地號土地所有權人通行系爭408地號土地，則系爭407
    地號土地是否為袋地？如係袋地，被上訴人請求上訴人應將
    如附圖所示編號B部分面積0.61平方公尺土地，供被上訴人
    及系爭503建號房屋共有人通行，是否有理？被上訴人請求
    上訴人應提供系爭407之1地號土地同意書，供系爭407地號
    土地向台南縣政府申請指定建築線，是否有理？
（一）按土地因與公路無適宜之聯絡，致不能為通常使用者，土
      地所有人得通行周圍地以至公路，民法第787條第1項前段
      定有明文。系爭407地號土地四周均臨他人之土地，此為
      兩造所不爭執，上訴人雖抗辯：系爭407地號土地現可經
      東側系爭408地號土地到達善化鎮○○路，並非袋地云云
      ，然為被上訴人所否認，並以：國有財產局已明白表示不
      同意系爭407地號土地所有權人通行系爭408地號土地等語
      置辯。經查，國有財產局已於97年2月27日具狀表示不同
      意系爭407地號土地所有權人通行系爭408地號土地，倘無
      合法權源使用或占用國有土地，除依法追收使用補償金外
      ，並依刑法第320條第2項研議移請司法機關偵辦竊佔罪責
      ，此有該局民事準備書狀附卷可稽，系爭408地號土地之
      管理人國有財產局既已明白表示不同意系爭407地號土地
      所有權人通行系爭408地號土地，系爭407地號土地所有權
      人在取得通行系爭408地號土地之權利前，自難認其有合
      法通行系爭408地號土地之權利。系爭407地號土地所有權
      人既無合法通行系爭408地號土地之權利，上訴人辯稱：
      系爭407地號土地現可經東側系爭408地號土地到達善化鎮
      ○○路，並非袋地云云，自不足採。綜上，系爭407地號
      土地四周均臨他人之土地，與公路復無適宜之聯絡，被上
      訴人主張系爭407地號土地為袋地，應可採信。
（二）按袋地通行權為袋地所有權之擴張，其目的在解決與公路
      無適宜聯絡之土地之通行問題，是袋地所有權人主張通行
      之範圍，除須擇其周圍地損害最少之處所及方法為之外，
      必該袋地得經該袋地所有權人主張通行之範圍到達公路，
      始能達袋地通行權之目的。被上訴人雖主張上訴人應將坐
      落系爭407地號如附圖所示編號B部分面積0.61平方公尺土
      地，供被上訴人及系爭503建號房屋共有人對外通行使用
      云云，惟查，被上訴人與系爭503建號房屋之共有人欲經
      如附圖所示編號B部分土地往東到達大信路，仍須先經過
      系爭408地號土地，此為兩造所不爭執，然國有財產局已
      明白表示不同意系爭407地號土地所有權人通行系爭408地
      號土地，則縱本院准許被上訴人與系爭407地號土地、系
      爭503建號房屋共有人通行如附圖所示編號B部分土地，被
      上訴人與系爭407地號土地、系爭503建號房屋共有人亦無
      法經如附圖所示編號B部分土地與善化鎮○○路聯絡。被
      上訴人與系爭407地號土地、系爭503建號房屋共有人既無
      法藉由通行如附圖所示編號B部分土地，以解決系爭407地
      號土地、系爭503建號房屋與公路無適宜聯絡之通行問題
      ，則被上訴人依民法第787條、789條之規定，請求通行如
      附圖所示編號B部分土地，要難准許。
（三）按鄰地通行權為鄰地所有權之擴張，其目的在解決與公路
      無適宜聯絡之土地之通行問題，自應限於必要之程度，且
      應選擇對鄰地損害最少之處所為之。其目的並不在解決鄰
      地之建築上之問題，自不能僅以建築法或建築技術上之規
      定為立論之基礎（最高法院83年度台上字第1606號判決參
      照）。查民法第787條、789條僅規定袋地所有權人有通行
      鄰地之權利，並未規定袋地所有權人以袋地申請建造、修
      繕、拆除執照時，鄰地所有權人須提供同意書供袋地所有
      權人向主管機關申請指定建築線。是被上訴人依民法第78
      7條、789條之規定，請求上訴人應提供系爭407之1地號土
      地同意書，供系爭407地號土地向台南縣政府申請指定建
      築線，自屬無據。
（四）各共有人，對於他共有人因分割而得之物，按其應有部分
      ，負與出賣人同一之擔保責任。買賣因物有瑕疵，而出賣
      人依前5條之規定，應負擔保之責者，買受人得解除其契
      約或請求減少其價金。但依情形，解除契約顯失公平者，
      買受人僅得請求減少價金，民法第825條、第359條分別定
      有明文。查系爭407、407-1地號土地係由原407地號土地
      分割而來，系爭407-1地號土地之共有人（即上訴人）於
      原407地號土地分割後，除將系爭407地號土地交由系爭40
      7地號土地之所有權人使用外，是否須擔保系爭407地號土
      地可供建築使用，尚非無疑。縱認上訴人須擔保系爭407
      地號土地可供建築使用，且須負瑕疵擔保責任，依民法第
      359條之規定，被上訴人與系爭407地號土地之共有人亦僅
      得請求解除契約或請求減少其價金，並不能請求上訴人應
      提供系爭407之1地號土地同意書，供系爭407地號土地向
      台南縣政府申請指定建築線。是被上訴人依民法第825條
      之規定，請求上訴人應提供系爭407之1地號土地同意書，
      供系爭407地號土地向台南縣政府申請指定建築線，亦屬
      無據。
六、綜上所述，被上訴人依民法第787條、789條、825條之規定
    ，請求上訴人應將如附圖所示編號B部分面積0.61平方公尺
    土地，供被上訴人及系爭503建號房屋共有人對外通行使用
    ；上訴人應提供系爭407之1地號土地同意書，供系爭407地
    號土地向台南縣政府申請指定建築線，為無理由，應予駁回
    。就上開被上訴人請求上訴人應將如附圖所示編號B部分面
    積0.61平方公尺土地，供被上訴人及系爭503建號房屋共有
    人對外通行使用部分，原審為上訴人敗訴之判決，自有未洽
    ，上訴意旨就此部分指摘原判決不當，求予廢棄改判，為有
    理由，爰由本院予以廢棄改判如主文第2項所示。
七、本件待證事實已臻明確，兩造其餘攻擊防禦及舉證，於判決
    結果已不生影響，爰不一一詳為論述，附此敘明。
八、據上論結，本件上訴為有理由，被上訴人追加之訴為無理由
    ，依民事訴訟法第436條之1第3項、第450條、第78條，判決
    如主文。
中    華    民    國    97    年    4     月    8     日
                  民事第二庭    審判長法  官  楊清安
                                      法  官  蔡雅惠
                                      法  官  蘇正賢
以上正本證明與原本無異
不得上訴
中    華    民    國    97    年    4     月    8     日
                                      書記官  陳美萍


司法院資訊處製作；財團法人民間司法改革基金會備份。
